臺灣臺中地方法院刑事判決　　　　　　　96年度訴緝字第81號
公　訴　人　臺灣臺中地方法院檢察署檢察官
被　　　告　戊○○
　　　　　　　　　　（另案在臺灣臺中監獄執行中）
指定辯護人　本院公設辯護人　陳秋靜
上列被告因偽造有價證券等案件，經檢察官提起公訴（95年度偵
字第5334號），及移送併案審理（95年度偵字第18905號），本
院判決如下：
    主    文
戊○○連續意圖供行使之用，而偽造有價證券，累犯，處有期徒
刑參年貳月。偽造之票號HV0000000、HV0000000、HV0000000號
支票參紙均沒收。
    犯罪事實
一、戊○○前於民國九十二年間因過失傷害案件，經本院於九十
    三年九月二十二日判處有期徒刑二月確定，復因詐欺案件，
    經臺灣高雄地方法院於九十三年十一月八日判處有期徒刑三
    月確定，二者定其應執行之刑為有期徒刑四月，於九十四年
    三月八日易科罰金執行完畢，猶不知警惕。竟意圖為自己不
    法所有，於九十四年十月間，在臺中市○○街五巷十之四號
    住處，竊取其母乙○○所有之付款銀行為合作金庫中權分行
    、票號HV0000000、HV0000000、HV0000000號之空白支票（
    竊盜部分業據乙○○撤回告訴）後，竟基於意圖供行使之用
    之概括犯意，先於九十四年十月二十日（即票載發票日前一
    個月），在上址就票號HV0000000號空白支票上偽為填寫發
    票日為九十四年十一月二十日、金額新臺幣（下同）六萬元
    及乙○○之簽名，並於支票背面簽名背書後，於同年十月間
    某日，在臺中市○○○○路口，持上開偽造支票向甲○○借
    款六萬元。再於九十四年十一月十六日於票號HV0000000號
    空白支票上偽填發票日九十四年十一月二十五日、金額十萬
    元、及乙○○之簽名交付與尚馳租賃有限公司店長丙○○，
    以支付購買汽車之定金。復於九十四年十一月十七日於票號
    HV0000000號空白支票上偽填發票日九十五年二月二十五日
    、金額十萬元及乙○○之簽名後交付與丙○○，以支付租車
    費用。嗣乙○○於九十四年十一月十八日掛失上開票，王秀
    雲、丙○○於九十四年十一月二十一日持前開支票提示付款
    時遭退票，始查悉上情。
二、案經乙○○訴由臺中巿警察局第三分局及第四分局報告臺灣
    臺中地方法檢察署檢察官偵查起訴及移送併案審理。
    理  由
一、訊據被告戊○○坦承有簽發上開票號HV0000000、HV0000000
    、HV0000000號支票之事實，惟矢口否認有偽造有價證券之
    犯行，辯稱：其確有開立票號HV0000000號支票，其並未告
    訴證人即告訴人乙○○，但是事後有告知，但是證人乙○○
    忘了，支票是放在臺中市○○街五巷十之四號其父親桌面上
    ，拿支票的間是去年底的時候，其撕走一張空白支票，過了
    約二、三天，拿去給證人甲○○，證人甲○○是其朋友也是
    乾媽，在臺中市○○○○路用這張支票向證人甲○○借六萬
    元，證人甲○○當場交付六萬元現金，並約定票載發票日期
    作為清償日，票期約開一個月，就是在票載發票日前一個月
    向他借款，支票上面日期、金額及其母親之簽名，均是在其
    家中寫的，其持這張票向證人甲○○借錢後再向其母親說明
    從外地剛回來，身上沒有生活費，不可能向家裡要錢，所以
    先拿一張支票去週轉，其母親有問多少錢，其只回答金額不
    大，當時其母親趕著出門，就沒有說什麼，後來合作金庫有
    打電話到家中，說戶頭內金額不足，其準備六萬元打電話到
    合作金庫，但銀行人員表示其母親已經報遺失，且其以前也
    有使用過其母親支票，都有告知，只是事前或事後，沒有發
    生過報遺失這種情形，這張支票是在臺中醫院外面告知的，
    其母從事看護，忙著要處理事情，這張票的事情，就只有說
    這一次；至於票號HV0000000、HV0000000號支票確實是交給
    證人丙○○，交付時間不記得，支票是由其填載沒錯，至於
    乙○○的名字是否其填載已記不清楚。這兩張支票是因為證
    人丙○○等十幾個人到其住處脅迫簽立的，是因為買車、租
    車糾紛，證人丙○○要求付款，還限制其行動自由，要求要
    簽支票，其還遭毆打，證人丙○○有問家中有何人使用支票
    ，其表示母親有支票，所以證人丙○○要求簽立其母親的支
    票云云。經查：票號HV0000000號支票係被告簽發交付與證
    人甲○○借款六萬元一節，業據被告供認無訛，核與證人甲○○於警詢時、偵查中證述情節相符。另票號HV0000000、H
    V0000000號支票亦係被告填載交付證人丙○○一節，亦據被
    告供承不諱，核與證人丙○○於警詢時證稱上開二紙支票係
    被告交付以充購車定金及租車款一節相符。又上開三紙支票
    係證人乙○○遺失且於九十四年十一月十八日一併掛失止付
    一節，業據證人乙○○於警詢時、偵查中及本院審理中證述
    明確，並有票據遺失申報書一份在卷可參。證人乙○○於偵
    查中及本院審理中均明確指證上開支票均非其簽發，票據在
    其住處不見，為其子即被告所竊等語，且於本院訊問時結證
    稱其事前、事後均未同意被告使用其支票，而被告將支票簽
    發後，事前亦未向其表示有簽發支票等語（見本院九十五年
    九月一日訊問筆錄），證人乙○○再三堅稱並未同意被告簽
    發上開支票，而被告原辯稱其事後告知其有持票週轉，但其
    母急著出門云云，或辯稱票號HV0000000號支票是在臺中醫
    院外面告知的，其母從事看護，忙著要處理事情，這張票的
    事情，就只有說這一次云云，其既辯稱告知證人乙○○簽該
    紙支票僅有一次，然又稱知知時其母急著出門云云，繼稱是
    在臺中醫院外告知云云，所述前後不一，已難憑信，況冒名
    簽發支票後，縱事後經發票人同意，仍無解其犯行之成立，
    足見被告以證人乙○○名義簽立支票，確未經證人乙○○之
    授權。證人乙○○雖於本院審理中推稱：也許被告有經其同
    意使用其支票，也許被告曾向其提過，但其不記得云云，先
    前法院訊問時雖證稱事前、事後均未同意被告簽發支票，但
    可能是其忘記了云云（見本院九十六年三月十九日審判筆錄
    ）。惟證人乙○○於本院訊問時證稱；其於警詢時稱支票是
    其置於機車置物籃紙袋內遺失是因想給被告機會，且昨天被
    告還有打電話要其給機會等語（見本院九十五年九月一日訊
    問筆錄），足見證人乙○○於母子至親提出告訴，其內心掙
    扎反覆，可見一般，其事後翻異前詞迴護被告，自無足採信
    。又被告復辯以交給證人丙○○兩張支票是同一天填兩張，
    時間是十一月十五日以後，其另有簽發本票，簽本票交車日
    期，後來因為尾款付不出來，所以證人丙○○要其簽立支票
    ，是一、二週以後，是十一月底十二月初時，但詳細時間不
    記得，九十四年十一月十五日是交車日，九十四年十一月十
    六日簽立租賃合約書，隔一週其有給現金二萬元，支票應該
    是九十四年十二月簽立後交給證人丙○○云云。惟查上開票
    號HV00 00000、HV0000000號支票早於九十四年十一月十八
    日經證人乙○○掛失止付，有票據遺失申報書一份在卷可參
    ，顯見被告早於九十四年十一月十八日即十一月中旬前已拿
    取上開二紙支票，自不可能於九十四年十二月初遭證人丙○○押回家中強簽其母之支票。況被告自承其依照證人丙○○
    指示填載，是作為買車頭期款，包括買車頭期款及租車租金
    都是在兩張支票裡面，其有與證人丙○○商量，原本車子要
    賣其一百五十萬元，租車月租費四至五萬元，租金是欠一個
    半月，車子頭期款原本說要車款一半，後來商量結果，證人
    丙○○同意給一、二成左右，就是包括在這兩張票金額內，
    這兩張票是包括租金及頭期款，是和證人丙○○商量的云云
    ，被告就上開二紙支票用以支付租車款、購車定金之多寡比
    例猶可與證人丙○○商量協調，益徵被告所辯其遭毆打強簽
    支票云云，當係子虛。此外，復有上開支票影本三份、退票
    理由單一份在卷可參。本件三紙支票確係被告簽發行使，且
    未經證人乙○○之同意而擅自簽發，應無疑義。本件事證明
    確，被告犯行應堪認定，應予依法論科。
二、被告行為後，刑法於九十五年七月一日修正公布施行，而行
    為後法律有變更者，適用行為時之法律，但行為後之法律有
    利於行為人者，適用最有利於行為人之法律，現行刑法第二
    條第一項訂有明文，此條規定乃與刑法第一條罪刑法定主義
    契合，而貫徹法律禁止溯及既往原則，係規範行為後法律變
    更所生新舊法律比較適用之準據法，是刑法第二條本身雖經
    修正，但刑法第二條既屬適用法律之準據法，本身尚無比較
    新舊法之問題，應一律適用裁判時之現行刑法第二條規定以
    決定適用之刑罰法律，先予敘明。又本次刑法修正之比較新
    舊法，應就罪刑有關之共犯、未遂犯、想像競合犯、牽連犯
    、連續犯、結合犯，以及累犯加重、自首減輕暨其他法定加
    減原因（如身分加減）與加減例等一切情形，綜其全部罪刑
    之結果而為比較，最高法院九十五年五月二十三日著有九十
    五年度第八次刑庭會議決議可資參照。是以：
  (一)被告行為後，刑法第五十六條連續犯之規定業經刪除，因行
    為後新法業已刪除連續犯之規定，此刪除雖非犯罪構成要件
    之變更，但顯已影響行為人刑罰之法律效果，自屬法律有變
    更。依行為時之舊法，被告數犯罪行為僅以一罪論，而依裁
    判時之新法，被告數犯罪行為即須分論併罰，比較新、舊法
    結果，並依新修正刑法第二條第一項規定，仍應適用較有利
    於被告之行為時法律即舊法論以連續犯。
  (二)刑法第二百零一條第一項偽造有價證券罪規定其法定刑得併
    科銀元三千元以下罰金，然被告行為後，於九十五年六月十
    四日增訂之刑法施行法第一條之一規定：「中華民國九十四
    年一月七日刑法修正施行後，刑法分則編所定罰金之貨幣單
    位為新臺幣。九十四年一月七日刑法修正時，刑法分則編未
    修正之條文定有罰金者，自九十四年一月七日刑法修正施行
    後，就其所定數額提高為三十倍。但七十二年六月二十六日
    至九十四年一月七日新增或修正之條文，就其所定數額提高
    為三倍。」，且九十五年七月一日修正公布施行之刑法第三
    十三條第五款規定：「主刑之種類如下：五、罰金：新臺幣
    一千元以上，以百元計算之。」是依修正後之法律，刑法第
    二百零一條第一項偽造有價證券罪所得科處之罰金刑最高為
    新臺幣九萬元、最低為新臺幣一千元；而被告行為時適用之
    罰金罰鍰提高標準條例第一條前段規定：「依法律應處罰金
    、罰鍰者，就其原定數額得提高為二倍至十倍。但法律已依
    一定比率規定罰金或罰鍰之數額或倍數者，依其規定。」、
    現行法規所定貨幣單位折算新臺幣條例第二條規定：「現行
    法規所定金額之貨幣單位為圓、銀元或元者，以新臺幣之三
    倍折算之。」，及修正前刑法第三十三條第五款規定: 「主
    刑之種類如下：五、罰金：一元以上。」，是依行為時之法
    律，刑法第二百零一條第一項偽造有價證券罪所得科處之罰
    金刑最高為新臺幣九萬元、最低為新臺幣三十元。
    因此，比較上述修正前、後之刑罰法律，自以被告行為時之
    舊法即依刑法第三十三條第五款，並配合罰金罰鍰提高標準
    條例第一條前段為法條適用之依據。綜合上述各條文修正前
    、後之比較，揆諸前揭最高法院決議及修正後刑法第二條第
    一項規定之「從舊、從輕」原則，自應適用被告行為時之法
    律，即修正前刑法之相關規定，並配合罰金罰鍰提高標準條
    例第一條前段規定，予以論處。
三、核被告所為，係犯刑法第二百零一條第一項之意圖供行使之
    用而偽造有價證券罪。被告於上開三紙本票上擅自偽簽「乙○○」署名各一枚，其偽造署押行為為偽造有價證券之部分
    行為；又其行使偽造有價證券之低度行為應為偽造有價證券
    之高度行為所吸收，均不另論罪。被告先後三次偽造有價證
    券之行為，時間緊接，手法相同，觸犯構成要件相同之罪，
    顯係出於概括犯意反覆為之，為連續犯，應依修正前刑法第
    五十六條之規定加重其刑。又被告偽為開立票號HV0000000
    、HV0000000號支票之偽造有價證券之犯行，與前揭起訴部
    分有修正前之連續犯裁判上一罪關係，復經檢察官移送併案
    審理，本院自得併予審究，併此敘明。被告前於九十二年間
    因過失傷害案件，經本院於九十三年九月二十二日判處有期
    徒刑二月確定，復因詐欺案件，經臺灣高雄地方法院九十三
    年十一月八日判處有期徒刑三月確定，二者定其應執行之刑
    為有期徒刑四月，於九十四年三月八日易科罰金執行完畢一
    節，此有被告刑案資料查註紀錄表及臺灣高等法院被告前案
    紀錄表各一件在卷可稽，其於有期徒刑行執行完畢後，於五
    年以內再故意犯本件有期徒刑以上之罪，不論依修正前之刑
    法第四十七條或修正後之刑法第四十七條第一項之規定，均
    構成累犯，對被告而言並無有利或不利之情形，應依修正後
    之刑法第四十七條第一項之規定論以累犯（最高法院九十五
    年第二十一次刑事庭會議紀錄參照），遞加重其刑。爰審酌
    被告之素行、智識程度，其犯罪之動機為圖私利，任意冒用
    母名義簽發票據，所為嚴重擾亂票據流通正確性，惡性非輕
    ，並考量簽發支票之張數、金額，而被告另以有經其母同意
    及遭脅迫簽發云云以為卸責遁詞，未見有何悔意之犯後態度
    ，惟告訴人乙○○表示其都不要再告訴等語等一切情狀，量
    處如主文所示之刑，以示懲儆。偽造票號HV0000000、HV000
    0000、HV0000000號空白支票三紙，均應依刑法第二百零五
    條規定宣告沒收。
四(一)公訴意旨另以：被告意圖為自己不法之所有，於九十四年十
    一月間在臺中市○○街五巷十之四號住處竊取告訴人乙○○
    所有票號HV0000000號支票後簽發，因認被告另涉犯刑法第
    三百二十條第一項竊盜罪嫌云云。
  (二)按告訴乃論之罪，其告訴經撤回者，應諭知不受理之判決，
    刑事訴訟法第三百零三條第三款定有明文。又於直系血親、
    配偶或同財共居親屬之間，犯本章之罪者，得免除其刑。前
    項親屬或其他五親等內血親或三親等內姻親之間，犯本章之
    罪者，須告訴乃論，刑法第三百二十四條第一項、第二項亦
    有明文。
  (三)查告訴人乙○○係被告之生母，被告為其叔即案外人韓瑞成
    收養一節，業據告訴人乙○○於本院審理中陳明，復有被告
    之戶籍資料在卷可參。按直系血親包括自然血親及擬制血親
    ，縱被告經收養，其與生母告訴人乙○○仍係直系血親，被
    告竊取生母之物，仍屬親屬間竊盜，依上開規定，應告訴乃
    論，茲據告訴人乙○○於本院審理中當庭撤回告訴，而公訴
    人認此部分犯行與被告前開偽造有價證券犯行有修正前牽連
    犯之裁判上一罪關係，本院不另為不受理之諭知。
五、併辦意旨另以：被告意圖為自己不法之所有，於九十四年十
    一月間在臺中市○○街五巷十之四號住處竊取告訴人乙○○
    票號HV0000000、HV0000000號空白支票簽發，亦認被告另涉
    犯刑法第三百二十條第一項竊盜罪嫌云云。查被告竊取告訴
    人乙○○支票之犯行，業據告訴人乙○○撤回告訴，已如前
    述，公訴人就此部分移送併辦，本院無從審究，應檢還檢察
    官另行處理，併此敘明。
據上論斷，應依刑事訴訟法第二百九十九條第一項前段，刑法第
二條第一項前段、（修正前）第五十六條、第二百零一條第一項
、刑法第四十七條第一項、（修正前）第三十三條第五款、第二
百零五條，罰金罰鍰提高標準條例第一條前段，判決如主文。
本案經檢察官丁○○到庭執行職務。
中　　華　　民　　國　　96　　年　　3 　　月　　26　　日
                  刑事第十四庭  審判長法  官  陳  葳
                                      法  官  洪堯讚
                                      法  官  林世民
上正本證明與原本無異。
如不服本判決，應於收受本判決後十日內向本院提出上訴書狀，
其未敘述上訴理由者，並得於提起上訴後十日內向本院補提理由
書狀（均須按他造當事人之人數附繕本）「切勿逕送上級法院」
。
                                      書記官  張雅如
中　　華　　民　　國　　96　　年　　3 　　月　　28　　日
附錄法條：
刑法第二百零一條
意圖供行使之用，而偽造、變造公債票、公司股票或其他有價證
券者，處三年以上十年以下有期徒刑，得併科三千元以下罰金。
行使偽造、變造之公債票、公司股票或其他有價證券，或意圖供
行使之用，而收集或交付於人者，處一年以上七年以下有期徒刑
，得併科三千元以下罰金。
